【裁判字號】    98,台上,2021
【裁判日期】    980416
【裁判案由】    偽造文書
【裁判全文】
最高法院刑事判決            九十八年度台上字第二○二一號
上   訴   人  台灣高等法院檢察署檢察官
上訴人即被告  甲 ○ ○
被        告  乙○○○
上列上訴人等因被告等偽造文書案件，不服台灣高等法院中華民
國九十五年五月三十日第二審更審判決（九十五年度上更(一)字第
一四六號，起訴案號：台灣台北地方法院檢察署九十年度偵字第
九七四八、一一三八九號），提起上訴，本院判決如下：
    主  文
原判決撤銷，發回台灣高等法院。
甲○○之上訴駁回。
    理  由
一、發回部分（即檢察官對甲○○、乙○○○上訴部分）：
本件原判決認定：上訴人即被告（下稱被告）甲○○有其事實欄
所載之冒標會款犯行，因而維持第一審論處甲○○連續意圖為自
己不法之所有，以詐術使人將本人之物交付罪刑之判決（並說明
被訴偽造及行使偽造私文書部分不另為無罪之諭知），駁回檢察
官及甲○○此部分在第二審之上訴。另以公訴意旨略以：被告乙
○○○與甲○○係配偶關係，二人於招募互助會時，共同假冒他
人名義入會，並偽造標單詐取會款，因認乙○○○亦涉有刑法第
二百十六條、第二百十條之偽造及行使偽造私文書，並牽連犯同
法第三百三十九條第一項之詐欺取財罪嫌等情。但經審理結果，
認為乙○○○不知情，不能證明其犯罪，因而維持第一審諭知乙
○○○無罪之判決，駁回檢察官此部分在第二審之上訴，固非無
見。
惟查：(一)、證據雖已調查而其內容尚未明瞭者，即與未經調查無
異，如遽行判決，仍屬應於審判期日調查之證據而未予調查。原
判決以甲○○雖承認假冒他人名義冒標會款，但否認在標單上偽
簽被冒標者之署名，另證人丙○○、詹廖寶珠亦分別證述「見被
告甲○○委託乙○○○代寫標單時，其上均未寫名字」、「其參
與競標，於標單上祇寫金額沒有寫名字」等語，因認甲○○之辯
解，堪予採信。本件既無積極證據足以證明甲○○於冒標會款時
，在標單上偽簽被冒標者之署名，即難論以偽造文書罪，因檢察
官認詐欺部分與偽造文書部分有牽連犯關係，依裁判上一罪起訴
，爰說明甲○○被訴偽造文書部分，不另為無罪之諭知（見原判
決第六頁第三行至第二十二行）。惟依卷內資料，檢察官之起訴
書已明確記載，被告等「假冒活會會員名義，偽簽活會會員署名
，並填寫標金」冒標會款，並依偽造及行使偽造私文書、詐欺取
財罪嫌提起公訴。而甲○○於審判中，經法官訊問「對於檢察官
所起訴之犯罪事實有無意見」時，坦承「我承認檢察官所起訴之
犯罪事實」（見第一審卷第五十六頁）。會員李瑞雲、丁○○、
呂陳月娥亦分別證述，標單上要書寫名字及金額（見他字第二○
○二號卷第三十七頁背面、第一審卷第一一二頁、第一二五頁）
，會員李瑞珠更進一步證稱：「我們標會時，標單放在日曆旁圍
一個圈圈，看日曆翻到幾號，就由該號開始起算，由被告乙○○
○來翻日曆，如果有同樣金額，以先開的為準，不是抽籤，所以
（標單）一定要寫名字才知道是誰的」（見第一審卷第六十四頁
）。以上供述如果無訛，則甲○○是否在標單上偽造被冒標者之
署押而偽造私文書並持以行使，即非無疑。究竟實情如何，因攸
關其應成立之罪名，基於公平正義之維護，自有究明之必要。原
審未予根究明白，即遽行判決，自有調查未盡之違誤。(二)、實施
刑事訴訟程序之公務員，就該管案件，應於被告有利及不利之情
形，一律注意，刑事訴訟法第二條第一項定有明文。原判決以乙
○○○固坦承曾協助甲○○招攬互助會員入會，並幫忙主持開標
，惟否認有詐欺、偽造文書犯行，辯稱互助會員名單均係甲○○
提出，伊不知甲○○假冒他人名義入會，亦不知甲○○以捏造之
人名，要伊代為冒標會款。另依證人李瑞雲、李瑞珠、丁○○、
丙○○、詹廖寶珠、呂陳月娥、連義雄、楊吳省、郭秋月、李何
明月等人之證述，祇能證明乙○○○曾參與招攬互助會、主持開
標、收取會款，但不足以證明乙○○○與甲○○共同以虛構之會
員入會。而乙○○○與甲○○為夫妻關係，同財共居，相互幫忙
處理互助會事宜，亦符合常理，尚難僅憑乙○○○曾受託代為競
標，或甲○○共冒標達二十六次，詐得新台幣二千三百餘萬元，
即認為乙○○○知悉甲○○假冒他人名義冒標會款，因而維持第
一審諭知乙○○○無罪之判決。然而，原判決既認乙○○○有參
與招攬互助會、主持開標、收取會款，甲○○復已冒標達二十六
次（依原判決附表一、二、三所示，似為二十七次），另乙○○
○於審判中且承認「是甲○○叫我標的，我確實有做，但是是甲
○○叫我做的，因為他是我先生，他叫我做違法的事我也沒有辦
法，……」（見第一審卷第五十六頁）。乙○○○既承認「因為
他（甲○○）是我先生，他叫我做違法的事我也沒有辦法」，依
其情形，能否謂為全然不知情？亦非無疑。原審未就被告有利及
不利之情形，一律注意，即輕信乙○○○所為「不知情」之辯解
，亦嫌率斷。(三)、原判決事實認定「甲○○意圖為自己不法之所
有，基於概括犯意，自（民國）八十八年一月二十日起至九十年
一月十五日止，……」為本件犯罪（見原判決第二頁第八行至第
九行）。惟依其附表一記載，似自八十七年十一月二十日起，即
開始詐取會款。關於犯罪時間之認定，前後亦不相適合。以上或
為上訴意旨指摘所及，或為本院得依職權調查之事項，應認原判
決仍有撤銷發回更審之原因。原判決說明不另為無罪諭知部分，
及檢察官認有裁判上一罪關係之詐欺部分，基於審判不可分原則
，併予發回。又刑法部分條文於九十四年一月七日修正、同年二
月二日公布，並自九十五年七月一日施行，於更審時，應注意新
舊法之比較適用。另中華民國九十六年罪犯減刑條例，業於九十
六年七月十六日施行，案經發回，併應注意及之。
二、駁回部分（即甲○○上訴部分）：
按刑事訴訟法第三百七十六條所列各罪之案件，經第二審判決者
，不得上訴於第三審法院，為該法條所明定。本件甲○○被訴詐
欺部分，原審係維持第一審依刑法第三百三十九條第一項論處罪
刑，核屬刑事訴訟法第三百七十六條第四款之案件。依首開說明
，既經第二審判決，甲○○自不得上訴於第三審法院（其被訴偽
造及行使偽造私文書，原審說明不另為無罪諭知部分，僅檢察官
得上訴於第三審法院）。其猶對於此部分提起上訴，顯為法所不
許，應予駁回。至於檢察官對於甲○○之上訴為有理由，業經本
院將原判決撤銷，發回原審法院，已見前述，併此敘明。
據上論結，應依刑事訴訟法第三百九十五條前段、第三百九十七
條、第四百零一條，判決如主文。
中    華    民    國  九十八  年    四    月   十六   日
                      最高法院刑事第六庭
                          審判長法官  謝  俊  雄
                                法官  陳  世  雄
                                法官  魏  新  和
                                法官  吳  信  銘
                                法官  徐  文  亮
      本件正本證明與原本無異
                                      書  記  官
中    華    民    國  九十八  年    四    月   二十   日
                                                      Ｅ


司法院資訊處製作；財團法人民間司法改革基金會備份。
